臺灣臺南地方法院刑事判決　
110年度訴字第756號
公  訴  人  臺灣臺南地方檢察署檢察官
被      告  陳志明




選任辯護人  陳奕全律師
上列被告因違反毒品危害防制條例等案件，經檢察官提起公訴（
110年度偵字第3234號、第4807號），本院判決如下：
    主  文
陳志明共同犯私運管制物品進口罪，處有期徒刑肆月；又犯製造
第二級毒品罪，處有期徒刑壹年拾月。均緩刑伍年，緩刑期間付
保護管束，並應於判決確定後壹年內向公庫支付新臺幣拾萬元。
另應向檢察官指定之政府機關、政府機構、行政法人、社區或其
他符合公益目的之機構或團體，提供捌拾小時之義務勞務。
扣案如附表編號五所示之物（含包裝袋捌只）沒收銷燬；扣案如
附表編號一至二、四、六至九、一一至四二所示之物均沒收之。
    事  實
一、陳志明明知大麻係毒品危害防制條例第2條第2項第2款所列
    之第二級毒品，不得持有、製造，而大麻種子雖非第二級毒
    品，惟係毒品危害防制條例禁止意圖供栽種之用而運輸及禁
    止持有之物品，亦係行政院依懲治走私條例第2條第3項授權
    公告「管制物品管制品項及管制方式」之第1點第3款所列之
    管制進出口物品，不得私運進口，竟與真實姓名年籍不詳加
    拿大籍友人（Kevin，下稱凱文）之成年男子共同基於意圖
    供栽種之用而運輸大麻種子及私運管制物品大麻種子進口之
    犯意聯絡，於民國107年5、6月間某日，由陳志明向凱文以
    新臺幣（下同）25,000元之價格，訂購大麻種子30顆，並指
    定其位在臺南市○區○○路00號之居所為收件地址，嗣凱文返
    回加拿大後，即利用不知情之郵遞運送人員以國際郵寄包裹
    之方式，將其於加拿大所購買之大麻種子，交由不知情之相
    關郵遞運送人員，於同年5、6月間某日，將上開管制物品即
    大麻種子輸入我國境內，並配送至陳志明上開居所。
二、陳志明另基於製造第二級毒品大麻之犯意，自107年7、8月
    起迄109年6月底，陸續自網路上學習栽種大麻知識後，在上
    址居所內，將前揭私運進口之大麻種子分次取出置於潮濕土
    壤盆栽以培養土栽種，期間定期施以水分，並以光照，發芽
    至一定程度，再移植至較大型盆栽，並以克隆膠予以分株，
    嗣大麻花成型後，以剪刀將大麻花剪下，去除大麻葉，吊掛
    於衣櫥烘乾後並以研磨器研磨，以此方式製造第二級毒品大
    麻既遂。
三、案經警政署刑事警察局移送臺灣臺南地方檢察署檢察官偵查
    起訴。
    理  由
壹、證據能力：
一、按被告以外之人於審判外之言詞或書面陳述，除法律有規定
    者外，不得作為證據，刑事訴訟法第159條第1項固定有明文
    。惟被告以外之人於審判外之陳述，雖不符同法第159條之1
    至第159之4之規定，而經當事人於審判程序同意作為證據，
    法院審酌該言詞陳述或書面陳述作成時之情況，認為適當者
    ，亦得為證據，同法第159條之5第1項亦有規定。本案下述
    所引被告以外之人於審判外之陳述，經本院提示其餘審判外
    陳述之內容並告以要旨，被告及其辯護人均不爭執，亦未於
    言詞辯論終結前對該等審判外陳述之證據資格聲明異議，應
    視為被告已有將該等審判外陳述作為證據之同意，且經審酌
    各該供述證據作成之客觀情狀，並無證明力明顯過低或係違
    法取得之情形，復為證明本案犯罪事實所必要，認為以之作
    為證據應屬適當，應有證據能力。
二、另本院後述所引用之其餘非供述證據，經本院依法當庭提示
    令其辨認外，復無證據足證係公務員違背法定程序所取得，
    且當事人亦未表示反對意見，而為證明本案犯罪事實所必要
    ，亦得作為本案證據。
貳、犯罪事實之認定：
一、認定事實所憑之證據及理由：
  ㈠上揭犯罪事實業據被告於警詢、偵查、本院審理時坦承不諱
    ，並有本院110年聲搜字000052號搜索票、臺南市政府警察
    局刑事警察大隊搜索、扣押筆錄、扣押物品目錄表、扣押物
    品收據、臺南市政府警察局刑事警察大隊調查陳志明毒品案
    相片紀錄表暨現場照片10張、臺南市政府警察局現場勘察採
    證報告1份、刑大偵四隊偵辦「陳志明涉嫌栽種大麻案」現
    場勘察採證照片174張各件附卷可稽；而扣案煙草檢品8包，
    經檢驗均含第二級毒品大麻成分；扣案植株174株，經檢視
    葉片外觀均具大麻特徵，隨機抽樣14株檢驗均含第二級第24
    項毒品大麻成分；扣案種子2包，經檢視外觀均與大麻種子
    一致，且含第二級第24項毒品大麻成分等情，亦經法務部調
    查局鑑定屬實，有該局110年6月18日調科壹字第1102300660
    0號、110年6月18日調科壹字第11023006610號、110年8月13
    日調科壹字第11023007990號濫用藥物實驗室鑑定書各件附
    卷可參。是被告前揭任意性之自白，有上開事證可資佐證，
    足認與事實相符，堪可憑採。
  ㈡又大麻毒品可直接摘取植株上之葉及嫩莖乾燥而得，大麻植
    株既係製造毒品之原料，而大麻毒品之獲得方法，又可直接
    摘取植株上之葉及嫩莖乾燥而得，從而大麻植株摘葉曬乾、
    風乾或烤乾，乃目前大麻毒品使用者較為普遍之處理程序，
    並無需使用特別之工具或設備。故直接摘取大麻植株上之葉
    及嫩莖乾燥而成，自屬製造大麻毒品方法之一（最高法院10
    1年度台上字第4198號判決意旨參照）。訊據被告於警詢中
    供稱：「將成型的大麻花剪下，去除大麻葉，吊掛在乾燥棚
    中自然風乾，直到1週後大麻花乾燥，即完成製造」（參見
    警卷第9頁至第10頁），足見被告將大麻種子栽種育成大麻
    植株後，將植株之花、葉剪下而以自然風乾之方式使其乾燥
    ，自已該當製造第二級毒品大麻之行為，且上開乾燥之大麻
    花、葉經送驗後，亦均含第二級毒品大麻之成分而達可施用
    之程度，業如前述，是此部分亦應評價為製造第二級毒品大
    麻既遂行為。
  ㈢辯護人另以：近年臺灣國內亦不乏販賣大麻情事，故無法僅
    以被告向外籍友人訂購大麻種子，即可認定被告已知外籍友
    人係自國外寄送大麻種子進入臺灣，被告並無向凱文所購大
    麻種子必然從國外進口之認知，是被告並無私運管制物品進
    口之犯罪故意云云。惟訊據被告於警詢時就大麻種子之來源
    供稱：「於107年間加拿大籍友人凱文來台旅遊，我委託他
    幫我購買大麻種子30顆，並交付現金新台幣2萬5,000元，待
    他回國後，使用明信片寄送給我。」（參見警卷第8頁至第9
    頁）；復於偵查中供稱：「我是107年5、6月托我朋友從加
    拿大寄三十顆大麻種子過來」（參見偵卷第72頁）。是堪認
    被告於向其加拿大籍友人凱文購買大麻種子時，本已知悉加
    拿大籍友人凱文將自加拿大寄送大麻種子進入臺灣以交付予
    其使用。是被告當有私運大麻種子之管制物品進口之犯罪故
    意，從而，辯護意旨前揭所辯，尚無可採。
  ㈣綜上，本案事證明確，被告私運管制物品進口、製造第二級
    毒品等犯行，洵堪認定，應依法論科。
二、論罪科刑：
  ㈠新舊法比較：
    按行為後法律有變更者，適用行為時之法律。但行為後之法
    律有利於行為人者，適用最有利於行為人之法律。刑法第2
    條第1項定有明文。查毒品危害防制條例業已修正、增訂，
    並於109年1月15日經總統公布，其中第4條、第17條第2項等
    規定，於公布後6個月即109年7月15日施行。被告本案行為
    ，係發生在上開新法施行生效前，經比較新舊法，結果如下
    ：
  1.關於毒品危害防制條例第4條第2項規定製造第二級毒品罪經
    修正後，分別將法定刑中關於所處有期徒刑部分，從7年以
    上有期徒刑提高至10年以上有期徒刑，及關於得併科罰金金
    額，從1,000萬元提高至1,500萬元，是此部分修正後之法律
    並未有利於行為人。
  2.毒品危害防制條例第17條第2項原規定：「犯第4條至第8條
    之罪於偵查及審判中均自白者，減輕其刑。」修正為：「犯
    第4條至第8條之罪於偵查及歷次審判中均自白者，減輕其刑
    。」，修正後偵審自白減刑之要件較修正前嚴格，屬於法律
    變更之情形，且修正後規定亦未較有利於行為人。
  3.綜合全部罪刑之結果比較後，顯以舊法即行為時法較有利於
    被告，自應適用修正前之舊法。
  ㈡罪名：
  ⒈按毒品危害防制條例第14條第4項之規定，大麻種子不得持有
    。又大麻種子係行政院依據懲治走私條例第2條第3 項所公
    告「管制物品管制品項及管制方式」第1項第3款之管制進口
    物品。另毒品危害防制條例所謂之「運輸」，係指轉運輸送
    而言，亦即由一地轉運輸送至另一地，運輸之方法為海運、
    空運或陸運，均非所問（最高法院109年度台上字第2829號
    判決意旨參照）。懲治走私條例第2條第1項所謂私運管制物
    品進口，係指由國外或自大陸地區私運管制物品，進入臺灣
    地區而言，其既遂與未遂之分野，以是否已進入國界為標準
    （最高法院97年度台上字第3026號判決意旨參照）。查被告
    本於供栽種用途之意圖，委請加拿大籍友人凱文自加拿大某
    處取得大麻種子後，利用不知情之郵遞運送人員以國際郵寄
    包裹之方式，運輸進入臺灣國境並交予被告，依照前開說明
    ，本案運輸、走私行為均已完成而告既遂。是被告此部分所
    為，係犯毒品危害防制條例第13條第2項意圖供栽種之用而
    運輸大麻種子罪及懲治走私條例第2條第1項之私運管制物品
    進口罪。又運輸大麻種子前後所持有大麻種子之低度行為，
    為運輸大麻種子之高度行為所吸收，不另論罪。被告與加拿
    大籍友人凱文間，具有犯意聯絡及行為分擔，俱為共同正犯
    。被告利用不知情之郵遞運送人員為本案犯行，為間接正犯
    。
  ⒉另被告製造第二級毒品大麻部分所為，係犯修正前毒品危害
    防制條例第4條第2項製造第二級毒品罪。其製造第二級毒品
    大麻前意圖製造而栽種大麻之低度行為，均為製造大麻之高
    度行為所吸收，不另論罪。
  ㈢罪數：
  ⒈被告私運大麻種子入臺，係以一行為同時觸犯懲治走私條例
    第2條第1項私運管制物品進口罪及毒品危害防制條例第13條
    第2項意圖供栽種之用而運輸大麻種子罪，為想像競合犯，
    應依刑法第55條規定，從一重之私運管制物品進口罪處斷。
  ⒉按懲治走私條例之禁止私運管制物品罪所保護之法益，乃國
    家免於因管制物品不法進入國內對社會安全造成破壞；禁止
    製造毒品所保護之法益，則係保障國人之身心健康，二者保
    護之法益並不相同，且被告一經私運大麻種子進口，即已成
    立私運管制物品進口罪，此與其嗣後再行栽種、製造大麻，
    時序上明顯有別，行為態樣亦迥不相同，而可獨立評價，是
    被告所犯私運管制物品進口罪、製造第二級毒品罪2罪間，
    應予分論併罰。
  ㈣刑之減輕事由：
  ⒈被告於為警查獲栽種大麻種子之際，即向承辦員警供出其大
    麻種子係委請加拿大籍友人凱文自加拿大某處取得大麻種子
    後，利用不知情之郵遞運送人員以國際郵寄包裹之方式，運
    輸進入臺灣國境並交予被告等情，已如前述。是被告於職司
    司法偵查職務之公務員知悉其私運大麻種子入臺之犯行前，
    即供出其此部分犯行而為自首，爰依刑法第62條前段減輕其
    刑。
　⒉被告於偵查及本院審理中均坦承本案製造第二級毒品犯行，
    業經本院認定如前，應依修正前毒品危害防制條例第17條第
    2項規定，減輕其刑。
  ⒊修正前毒品危害防制條例第4條第2項製造第二級毒品罪之法
    定刑為「無期徒刑或7年以上有期徒刑，得併科新臺幣1千萬
    元以下罰金」，然同為製造第二級毒品之人，其原因動機不
    一，犯罪情節未必盡同，或有極具規模之大量製造者，亦有
    小量製造、中、小盤之分，甚或僅止於熟識友人間之互通有
    無或製造後供自己使用者，其製造行為所造成危害社會之程
    度自屬有異，但法律規定科處此類犯罪，所設之法定最低本
    刑卻同為「7年以上有期徒刑」，不可謂不重。於此情形，
    自非不可依客觀之犯行與主觀之惡性二者加以考量其情狀，
    是否有可憫恕之處，適用刑法第59條之規定酌量減輕其刑，
    期使個案裁判之量刑，能斟酌至當，符合比例原則。查被告
    所犯製造第二級毒品罪，係在居所內以事實欄所載之方式栽
    種進而製造大麻，規模尚屬有限，繼以手工、簡易設備為之
    ，製造之數量不多，顯難比擬大規模栽種製造，另本案亦未
    查得被告有將製成之大麻對外流通之事證，堪認被告本案製
    造大麻情節及惡性尚非重大，是其此部分所犯製造第二級毒
    品犯行，經依修正前毒品危害防制條例第17條第2項規定減
    刑而量處最低刑期後，仍嫌過重，而有情輕法重之情，爰依
    刑法第59條規定酌減其刑，併遞減之。
  ㈣量刑：
    爰以行為人之責任為基礎，審酌被告明知大麻種子係依法不
    得運輸及私運之管制物品，及大麻為我國公告列管之第二級
    毒品，不得栽種大麻種子及製造大麻，但因己身施用需要，
    先意圖供栽種之用，私運大麻種子至我國，嗣後並將之栽種
    而製造大麻，漠視法令禁制，欠缺守法觀念，實有不該，並
    參以考量其運輸及私運大麻種子數量，及後續製成之大麻數
    量尚非鉅量，所生危害有限，犯罪後始終坦承犯行之態度，
    並兼衡其品行、智識程度、家庭、經濟狀況（均詳卷）等一
    切情狀，分別量處如主文所示之刑，以資懲儆。
  ㈤又被告於5年內未曾因故意犯罪受有期徒刑以上刑之宣告，有
    臺灣高等法院被告前案紀錄表在卷可憑，其因一時失慮致罹
    刑典，業如前述，信其經此偵審程序及刑之宣告後，應知所
    警惕，無再犯之虞，本院因認前開宣告之刑以暫不執行為適
    當，爰依刑法第74條第1項第1款規定，宣告緩刑如主文所示
    ，以啟自新。然為求使被告深切記取教訓，於緩刑期內能深
    知警惕，不再重蹈覆轍，並考量其本案所犯情節及經濟能力
    ，依刑法第74條第2項第4款、第8款之規定，命其應於判決
    確定後1年內，向公庫支付新臺幣10萬元。又為促使被告日
    後確能深切記取教訓，得以知曉尊重法治之觀念，導正觀念
    及行為之偏差，本院因認尚有賦予一定負擔之必要，爰依刑
    法第74條第2項第5款之規定，命其向指定之政府機關、政府
    機構、行政法人、社區或其他符合公益目的之機構或團體提
    供80小時之義務勞務，並依同法第93條第1項第2款規定，諭
    知於緩刑期間付保護管束。至以上緩刑宣告附帶之條件，依
    刑法第75條之1第1項第4款規定，違反上開之負擔情節重大
    ，足認原宣告之緩刑難收其預期效果，而有執行刑罰之必要
    者，得撤銷緩刑之宣告，附此敘明。
三、沒收之說明：
  ㈠扣案如附表編號5所示之煙草8包，經檢驗均含第二級第24項
    毒品大麻成分，合計淨重315.49公克（驗餘淨重314.74公克
    ，空包裝總重71.16公克），此有法務部調查局110年6月18
    日調科壹字第11023006600號濫用藥物實驗室鑑定書1份（參
    見偵一卷第96頁之1），是此部分係被告所犯製造第二級毒
    品罪查獲之第二級毒品，均應依毒品危害防制條例第18條第
    1項前段規定，宣告沒收銷燬之。另包裝上開毒品之包裝袋8
    只，因其上殘留有微量毒品，難以析離，應整體視為毒品之
    一部，併依前開規定沒收銷燬之。
  ㈡按大麻屬第二級毒品，大麻之栽種與製造不同，製造大麻係
    將栽種成長後之大麻葉予以加工，使成易於吸用之製品而言
    。大麻之幼苗或植株，縱含有第二級毒品大麻之成分，如未
    經加工製造成易於施用之製品，應僅屬製造第二級毒品大麻
    之原料而已，尚難認係第二級毒品（最高法院99年度台上字
    第2048號判決意旨參照）。查扣案如附表編號4所示大麻植
    株共174株，雖經檢出第二級毒品大麻成分，已如前述，惟
    尚未經加工製造成易於施用之製品，僅屬製造第二級毒品大
    麻之原料，性質上尚非第二級毒品大麻，惟既均屬供被告製
    造第二級毒品大麻所用之物，應依毒品危害防制條例第19條
    第1項規定，不問屬於犯罪行為人與否，宣告沒收。
  ㈢另大麻種子係屬懲治走私條例第2條所公告之管制物品，亦為
    毒品危害防制條例第14條第4項規定禁止持有之物，屬違禁
    物，並經鑑定在案，業如前述，是扣案如附表編號1、2所示
    之大麻種子2包，應依刑法第38條第1項規定，宣告沒收。
  ㈣又扣案如附表編號6至9、11至42所示之物，均為被告所有供
    製造第二級毒品犯行所用之物等情，業據被告供承在卷（參
    見警卷第8頁），均應依毒品危害防制條例第19條第1項規定
    ，不問屬於犯罪行為人與否，宣告沒收。
  ㈤扣案如編號10、43、44所示吸食器2組、吸食器2個及加熱吸
    食器1個等物，顯係供被告吸食大麻所用之物，並非供被告
    栽種大麻及製造第二級毒品所用之物；此外，亦無證據顯示
    附表編號3所示手機2支係供被告實施本案犯行所用之物，故
    此部分扣案物品均無於本案宣告沒收之必要，附此敘明。
據上論斷，應依刑事訴訟法第299條第1項前段，修正前毒品危害
防制條例第4條第2項、第17條第2項，現行毒品危害防制條例第1
3條第2項、第18條第1項前段、第19條第1項，懲治走私條例第2
條第1項，刑法第2條第1項前段、第11條、第28條、第55條、第6
2條前段、第59條、第51條第5款、第74條第1項第2款、第2項第4
款、第8款、第93條第1項第2款、第38條第1項，判決如主文。
本案經檢察官盧駿道到庭執行職務。
中　　華　　民　　國　　110 　年　　12　　月　　8 　　日
                  刑事第九庭    審判長法  官  卓穎毓
                                      法  官  莊玉熙
                                      法  官  李俊彬
以上正本證明與原本無異。
如不服本判決應於收受本判決後20日內向本院提出上訴書狀，並
應敘述具體理由。其未敘述上訴理由者，應於上訴期間屆滿後20
日內向本院補提理由書狀（均須按他造當事人之人數附繕本）「
切勿逕送上級法院」。 
　　　　　　　　　　　　　　　    　　書記官   歐慧琪
中　　華　　民　　國　　110 　年　　12　　月　　8 　　日
附錄本案論罪科刑法條：
懲治走私條例第2條
私運管制物品進口、出口者，處7年以下有期徒刑，得併科新臺
幣3百萬元以下罰金。
前項之未遂犯罰之。
第1項之管制物品，由行政院依下列各款規定公告其管制品項及
管制方式：
一、為防止犯罪必要，禁止易供或常供犯罪使用之特定器物進口
    、出口。
二、為維護金融秩序或交易安全必要，禁止偽造、變造之各種貨
    幣及有價證券進口、出口。
三、為維護國民健康必要，禁止、限制特定物品或來自特定地區
    之物品進口。
四、為維護國內農業產業發展必要，禁止、限制來自特定地區或
    一定數額以上之動植物及其產製品進口。
五、為遵守條約協定、履行國際義務必要，禁止、限制一定物品
    之進口、出口。
修正前毒品危害防制條例第4條
製造、運輸、販賣第一級毒品者，處死刑或無期徒刑；處無期徒
刑者，得併科新臺幣二千萬元以下罰金。
製造、運輸、販賣第二級毒品者，處無期徒刑或七年以上有期徒
刑，得併科新臺幣一千萬元以下罰金。
製造、運輸、販賣第三級毒品者，處七年以上有期徒刑，得併科
新臺幣七百萬元以下罰金。
製造、運輸、販賣第四級毒品者，處五年以上十二年以下有期徒
刑，得併科新臺幣三百萬元以下罰金。
製造、運輸、販賣專供製造或施用毒品之器具者，處一年以上七
年以下有期徒刑，得併科新臺幣一百萬元以下罰金。
前五項之未遂犯罰之。
附表：
編號 扣押物品品名 數量 1 大麻種子 1盒 2 大麻種子 1盤 3 手機 2支 4 大麻株 174株 5 煙草 8包 6 營養液 2瓶 7 培養土 2袋 8 蛭石 1箱 9 研磨器 1個 10 吸食器 2組 11 捲煙紙 1盒＋2張 12 磅秤  2個 13 夾鍊袋 1包 14 密封器 1台 15 密封袋 1個 16 小蘇打 1包 17 檸檬酸  1包 18 過濾水 1桶 19 農藥  1瓶 20 克隆膠 1瓶 21 氫氬化鉀亞磷酸 1瓶 22 ＴＤＳ 2台 23 營養劑 9瓶 24 花多多肥料 5包 25 肥料 3包 26 量杯 3個 27 滴管 4支 28 剪刀 4支 29 澆花器 2個 30 防毒面具 1個 31 除溼機 2台 32 風扇 4台 33 濾水設備 6台 34 燈具 9個 35 風扇 5台 36 定時器 1個 37 剪刀 1支 38 乾燥棚 1組 39 筆記 5本 40 CO2製造機 1台 41 溫濕度計 2個 42 CO2鋼瓶 1瓶 43 吸食器 2個  44 加熱吸食器  1個